臺灣臺北地方法院民事判決　　　　　　　95年度訴字第5767號
原　　　告　甲○○
訴訟代理人　施竣中律師
複代理人　　陳佳雯律師
被　　　告　信義房屋仲介股份有限公司
法定代理人　乙○○
被　　　告　丁○○
　　　　　　丙○○
前列三人共同
訴訟代理人　王建智律師
上列當事人間請求債務不履行損害賠償事件，本院於中華民國96
年4月25日言詞辯論終結，判決如下：
    主  文
被告應連帶給付原告新台幣陸拾伍萬陸仟元及自民國95年5月25
日起至清償日止，按週年利率百分之五計算之利息。
原告其餘之訴駁回。
訴訟費用由被告連帶負擔十分之七，餘由原告負擔。
本判決第一項於原告以新台幣貳拾貳萬元供擔保後，得假執行；
但被告以新台幣陸拾伍萬陸仟元為原告供擔保後，得免為假執行
。
原告其餘假執行之聲請駁回。
    事實及理由
一、原告起訴略以：
（一）原告於民國（下同）94年5月1日經由被告信義房屋仲介股
      份有限公司（新店第二分公司，下簡稱被告信義房屋）經
      紀人即被告丙○○仲介及委任經紀人即被告丁○○向訴外
      人戊○○（撤回起訴）購買坐落地號新店市○○段344 號
      ，建物門牌號碼台北縣新店市○○路63巷8弄90號房地（
      下稱稱系爭房地），約定買賣價金為新台幣（下同）4,10
      0,000元分四期給付完畢，原告於94年6月1日付清全部價
      金，並支付信義房屋公司41,000元之服務費用，並於同年
      5月26日完成系爭房地所有權移轉登記予原告指定之第三
      人李威誠。惟原告於買受系爭房屋花費988,280元鉅資重
      新裝潢後，始經鄰居告知獲悉系爭房地於早91年3月7日有
      非自然身故之情事存在，死者即為被告戊○○之配偶陳素
      貞，此於95年2月24日經會同信義房屋公司經紀人兼中正
      店店長丁○○及信義房屋公司法務經理鄭啟新一起前往向
      台北縣消防局第四大隊新店分隊詢問，經其出示救護紀錄
      表記載「燒木炭自殺全身僵硬」始知悉系爭房地有物之疵
      瑕。然被告信義房屋提供之系爭房地買賣契約上明確填載
      「無其他非自然身故」之情事，是被告信義房屋於履行兩
      造間之契約時，與其受僱人即被告丁○○、丙○○均未盡
      其善良管理人注意義務，即未調查系爭建物是否有非自然
      身故事實，故原告嗣將系爭房地出售僅能獲得4,000, 000
      元，而告購屋後花費之成本己高達5,199,365元，故造成
      原告重大損害，為此依債務不履行之規定即民法第227 條
      第1項、第2項之規定，及不動產經紀業管理條例第26條第
      2項，及民法第571條、第544條規定請求被告應負連帶損
      害賠償責任；並聲明：(1)請求被告應連帶給付原告1,09
      9,365元，及自94年5月1日起至清償日止，按年利率百分
      之五計算之利息。(2)訴訟費用由被告共同負擔。(3)原告願
      供擔保，請准宣告假執行。
（二）本件被告應負連帶損害賠償責任：
  １、被告信義房屋受原告委任，並以不動產之仲介、經紀業務
      為主要營業內容，為居間營業人，而原告與被告間之原證
      一「買賣斡旋金契約」，被告等人就其受委任事項及訂約
      事項，應盡善良管理人之注意義務，並就其調查結果詳細
      告知委任人，否則不得收受服務報酬，倘造成委任人損害
      ，更應賠償委任人損害，故兩造間原證一契約為併存「居
      間」及「委任」兩種性質以上之契約混合。
　２、次按不動產經紀業管理條例第26條第2項規定：「經紀業
　　　因經紀人員執行仲介或代銷業務之故意或過失致交易當事
　　　人受損害者，該經紀業應與經紀人員負連帶賠償責任。」
　　　，本件原告與被告信義房屋簽約，並支付服務報酬，被告
　　　信義房屋之受僱人即經紀人員因未盡善良管理人注意義務
  　　，應對原告負損害賠償責任，則被告丁○○、丙○○為本
　    件不動產買賣之經紀人及營業員，均屬不動產經紀業務第
      26條第2項之經紀人員，依法亦應與被告信義房屋負連帶
      損害賠償責任。
（三）被告未盡善良管理人之注意義務，應負債務不履行中不完
      全給付之賠償責任。
　１、按系爭房地有無其他非自然身故之情事，影響原告等購買
　　　者之意願甚鉅，足證「非自然身故」為不動產買賣之重要
　　　因素，依兩造間之契約，及原告與出賣人戊○○間被告信
　　　義房屋提供之買賣契約，及且仲介公司經紀服務人員等法
　　　規等規定，均屬被告等應予調查之義務範圍。
　２、次查系爭房屋發生之非自然身故情事，既為系爭房地所屬
　　　社區所共知，且事發當日又有消防隊員黃天佑、張豪及家
  　　屬蔡鏡徽簽名之救護紀錄表可稽，然查被告對此等重要事
　　　項於整個銷售過程，均未向鄰居、管委會、里長、管區派
　　　出所、消防隊事前為任何查詢，故自未盡善良管理人之注
　　　意義務，同時顯有重大過失，因此造成原告之損害自應負
　　  損害賠償之責。
　３、再者依被告提供之原證三即原告與系爭房屋出賣人戊○○
  　　間不動產買賣契約第16條亦明定，系爭房屋內確無非自然
      身故之情事發生，若原告嗣後發現被告戊○○所言不實，
　    得解除契約，亦足證「非自然身故」為系爭房地不動產買
      賣之重要因素，且屬仲介公司經紀服務人員於法規上、契
      約上應調查之義務範圍。本件原告購買系爭房屋之際，原
      告未曾受到任何之告知有非自然身故訊息，直至原告買受
      後經鄰居告知始知聞此事，且嗣後更向信義房屋公司要求
      提供戊○○配偶姓名，仍遭百般刁難，且現今大眾媒體蓬
      勃發展，所謂「凶宅」訊息如經媒體披露，或雖未經媒體
      披露，然為居於同一社區之住戶所共知，同時影響建物價
      格，且依原證一、二所載，本件被告亦明知原告購買系爭
      房屋為投資之用，倘據實告知受讓人，勢必影響原告購買
      意願，或銷售價格，如此錯誤資訊，原告損失不可謂不大
      。而不動產經紀業者又多屬區域商圈經營，對於區域內之
      不動產概況均有深入之掌握，更何況當日尚有消防隊之救
      護紀錄、鄰居、管委會、里長辦公室均可供查詢，故被告
      等人非但並無竭盡所知及訪查之能事，向消費者誠實揭露
      足以影響購買意願之一切重要訊息，甚至就此項重要因素
      根本沒有調查，至於買賣之標的物是否屬凶宅，被告等人
      既得詢問鄰居、管委會、里長、消防隊或其他可供查詢單
      位，否則難謂不動產經紀業者已善盡查知義務。且本件系
      爭房屋所在之錦園社區管委會已決議據實告知全部有意購
      買之消費者，何以信義房屋故意隱匿，未為告知？是本件
      被告自有未盡善良管理人之注意義務，應依兩造間委任、
      仲介契約及債務不履行規定等負損害賠償責任。
（四）本件有關請求金額之計算：
  １、按房屋有非自然身故事件，會影響一般消費者之購買意願
　　  ，致使交易價格貶損為一般社會通念，系爭房屋原告購買
  　　買後，直接、間接支出之費用高達1,099,365元詳如原證
   　 七明細表，故本件購買系爭房屋總成本為5,199,365元。
      又依被證四出售予訴外人售價只有4,000,000元，故原告
      至少受有1,199,365元之損害，或至少可以認為系爭房屋
      原告得請求減少價金數額為1,199,365元。或依兩造合議
      送請鑑價機關認定之價格計算損害額。
  ２、倘原告就損害數額之主張均無法使鈞院產生心證，亦期鈞
      院依民事訴訟法第222條第2項規定，當事人已證明受有損
      害而不能證明其數額或證明顯有重大困難者，法院應審酌
      一切情況，依所得心證定其數額。
二、被告答辯略以：
（一）本件被告信義房屋與原告間並無委任關係，被告丁○○、
      丙○○與原告間更無何契約關係，是原告主張被告未盡善
      良管理人注意義務，請求被告賠償云云，並無理由。又依
      台灣高等法院91年上易字第401號民事判決可知，系爭房
      屋雖發生非自然身故之事實，但亦非屬「物之瑕疵」，原
      告亦不得據以請求被告減價或賠償價差額。同時系爭房地
      買賣契約第16條亦具體約定，以解除契約處理「非自然死
      亡」所生糾紛，是原告違反約定故意造成損害，與被告之
      行為無因果關係，被告更無不當得利，縱認被告應負給付
      之責，然原告主張之數額亦不相當，或與有過失，爰答辯
      聲明：(1)原告之訴駁回。(2)訴訟費用由原告負擔。(3)如受
      不利判決，被告願供擔保，請准宣告免假執行。
（二）被告信義房屋於94年元月18日受系爭房屋出賣人戊○○委
      託居間仲介其所有系爭房屋，此有買賣仲介專任委託書可
      查，經被告信義房屋營業員丙○○於94年5月10日仲介原
      告與戊○○簽訂不動產買賣合約書後相互履約，於同年6
      月1日給付價金尾款，點交房地，履約完竣。而戊○○於
      94年元月18日委託被告信義房屋居間仲介銷售其首揭房地
      時，就買賣標的物之房屋於其現況說明書內，就「是否曾
      經發生非自然身故之情事？（如凶殺案、自殺、他殺、特
      殊身故等）勾選：否。」是戊○○於委託被告信義房屋公
      司仲介銷售時，並未告知本件系爭房屋有發生非自然身故
      之情事。而被告丁○○雖為本件系爭房地買賣之簽章經紀
      人，惟被告丁○○就本件房地買賣之仲介過程並無任何參
      與，被告丙○○亦僅就賣方所提供、告知及不動產產調說
      明書之內容為居間仲介，並無任何故意隱瞞之情事等事實
      ，應先敘明。
（二）被告信義房屋與原告間並無委任關係，被告丁○○、丙○○二人與原告間則無任何契約關係：
　１、按「稱委任者，謂當事人約定，一方委託他方處理事務，
　　  他方允為處理之契約。」民法第528條定有明文。本件被
      告信義房屋為系爭房地買賣契約之居間人，為自己將訂約
      之機會報告予原告並為訂約之媒介；然原告並未委託被告
      處理事務，被告既未允為處理原告之事務，亦未代原告處
      理事務，除收受居間仲介之服務費外更未向原告收受任何
      「處理事務之報酬」，故被告信義房屋與原告間並無委任
      關係甚明。又民法第529條明文規定，關於勞務給付之契
      約，不屬於法律所定其他契約之種類者，適用關於委任之
      規定。本件被告信義房屋係原告與被告戊○○間房地買賣
      之居間人，屬於民法第565條所定之居間契約，依上開第
      529條規定，並不適用委任之規定。因此，被告信義房屋
      與原告間既無委任關係，又不適用委任之規定。被告信義
      房屋與原告間僅成立民法第565條之居間契約。
　２、本件被告信義房屋與原告間成立居間契約，但被告丁○○
　　　及丙○○等二人僅為被告信義房屋所僱用之人，並非居間
　　　契約之法律關係主體。被告丁○○、丙○○二人與原告間
  　　並無任何契約關係。故原告主張委任關係請求被告損害賠
　    償，顯無理由。
（三）房地買賣契約中之「非自然死亡」非屬物之瑕疵，不得據
      以請求減價或賠償差額：按台灣高等法院於91年度上易字
　　　第401號民事判決中，認定「所謂物之瑕疵，係指存在於
　　　物之缺點而言。即須當事人有所約定，或依通常交易觀念
　　　，認為應具備之價值、效用或品質而不具備者，始得謂為
　　　物有瑕疵，亦即，物是否具有瑕疵，應以一般交易觀念上
　　　是否屬於物之瑕疵認定之。建築物是否因為曾有人於此自
　　　殺而成為『凶宅』，僅屬於個人主觀面及心理面之範疇，
　　　因人、因時、因宗教信仰等不同而有異，亦可藉由時間經
　　　過、記憶淡忘或宗教儀式去除該不安之心理，在一般交易
　　　觀念上，顯難認將導致物之價值、效用或品質不具備，自
　　　非謂物之瑕疵。」，故原告主張系爭房屋「非自然死亡」
　　　為房地買賣契約中的「物之瑕疵」云云，並無理由。
（四）系爭房地買賣契約中具體約定，以解除契約處理「非自然
      死亡」所生糾紛：
　１、一般買賣契約中對標的物價值認定發生糾紛時，可能解決
　　　之處理方式包括解除契約、減價、以及賠償因差額所生之
  　　損害。其中，當雙方之主觀價值不同時，若解除契約回復
    　原狀，等同於自始無契約，不會造成雙方之損害。然而，
      在買賣雙方主觀價值出現重大差異時，若仍維持契約中之
      交易，僅課契約之一方以減價或賠償差額之義務，則無異
      於將不同價值觀強加於該一方，強迫其接受違反本身價值
      觀的損害。具體而言，在賣方主觀上認為非自然死亡對房
      地價格沒有影響之下，若法院認定有影響而維持交易，卻
      使賣方負減價或賠償差額義務，則無異強迫賣方賤賣主觀
      價值較高之房地而受損害。故「非自然身故」並非物之瑕
      疵，因此買方不得主張減價或賠償差額。依此見解，可以
　    避免壓迫賣方之價值觀，不致使賣方承受違背其主觀認知
      之損害。
　２、為避免如上述因主觀認知差異而不當壓迫當事人之價值觀
　　　，被告信義房屋特於房地買賣契約之第16條規定：「買賣
　　　標的在乙方（即賣方）持有產權期間，主建物及附屬建物
　　　內確無非自然身故之情事發生，乙方亦未知悉買賣標的曾
　　　有非自然身故之情事。嗣後甲方（即買方）發現所言不實
　　　，乙方同意無條件解除契約回復原狀。」，故被告於發現
　　　系爭房地有非自然身故情事後，被告信義房屋亦具體提出
　　　變通的解決方式，建議原告若不依買賣契約第16條第1項
      之具體約定解除契約，亦可由被告信義房屋幫忙找尋不介
      意非自然身故的買主，以此變通方式仍可避免造成原告之
      損害。
（五）原告違約而故意造成損害，與被告之行為無因果關係：
　１、本件原告依上開系爭房地買賣契約第16約定，主張解除契
      約回復原狀，買賣雙方即無損失。故原告依買賣契約之具
      體約定而行事，並不會造成原告任何損害。
  ２、若依事後被告信義房屋建議之變通方式，由被告信義房屋
      幫忙找尋不介意非自然身故的買主，以不受「非自然死亡
      」因素影響之相當價金出售系爭房地，亦可解決問題，也
      不會造成原告之損害。
  ３、然原告既拒絕依原買賣契約中之具體約定處理，又拒絕依
      被告信義房屋於事後建議的變通方式解決，卻完全依原告
      自己之自由意志，堅持造成損害。且因為原告刻意壓低價
      格而虛偽出售給原告所僱用之人（陳力豪），原告亦可完
      全依其自由意志而自行決定損害之數額。原告損害之發生
      及數額，係於原告完全掌控下所故意造成，與被告信義房
      屋之行為毫無因果關係。
（六）被告並無不當得利，亦無損害賠償責任：
　１、被告信義房屋對於系爭房屋是否曾發生非自然死亡事件，
  　　曾向被告戊○○以書面詳加詢問，並於買賣契約書中訂有
    　條文以約定不致造成雙方損害之解決方式，於有非自然死
      亡時保障原告解約之權利，並無違反其對於原告之義務而
      為利於被告戊○○之行為，更未違反誠實及信用方法而由
      被告戊○○收受利益，故未違反第571條之居間人義務，
      被告信義房屋收受仲介服務費完全合法。被告丁○○與丙○○二人則未向原告收受任何費用，並無任何得利可言。
      故原告向被告信義房屋等三人請求依第179條返還不當得
      利，顯無理由。
　２、「買賣之標的物是否屬凶宅，如委賣方未誠實告知，一般
　　　而言應以該凶宅事件是否已為大眾傳播媒體揭露為據，作
  　　為不動產經紀業者是否善盡查知義務之判斷標準」，有台
    　灣高等法院94年度上易字第249號判決可稽。本件非自然
      身亡情事並未為大眾傳播媒體揭露，依上開台灣高等法院
      94年度上易字第249號判決意旨，應認被告並未違查知義
      務。且事後發生疑問時，被告信義房屋曾代原告發函台北
      縣警察局查證但未蒙回覆，嗣經拜託吳善九議員代向台北
      縣警察局詢問，方知台北縣警察局對於此類函查均不回覆
      ，即便事後動用吳議員之關係查詢，亦未獲告知系爭房屋
      是否發生自殺事件。可見此類「非自然死亡事件」之查證
      確有困難，對此難以查證之事實，難謂被告違反居間人調
      查義務。
　３、債務不履行所生之賠償請求權，須因可歸責於債務人之事
　　　由，且其所受之損害與債務不履行有相當因果關係。又所
　　　謂相當因果關係，係以行為人之行為所造成之客觀存在事
　　　實，依經驗法則，可認通常均可能發生此損害之結果而言
　　　；如有此同一條件存在，通常不必皆發生此損害之結果，
　　　則該條件與結果並不相當，即無相當因果關係；不能僅以
　　　債務人就其行為有故意過失，遽認該行為與損害間即有相
　　　當因果關係。有最高法院87年度台上字第78號、90年度台
　　　上字第772號裁判要旨、95年度台上字第2885號判決可參
　　　。如前所述，本件損害之造成及其數額，完全掌控於原告
  　　，與被告信義房屋之行為並無因果關係。縱退萬步而認被
　    告信義房屋有故意過失，原告所受之損害與被告信義房屋
      之行為間仍無因果關係，因此原告主張對被告信義房屋請
      求債務不履行損害賠償，顯無理由。原告主張對與原告間
      無契約關係的被告丁○○、丙○○二人請求債務不履行損
      害賠償，更顯無理由。
（七）退萬步而言，縱認原告得主張物之瑕疵請求賠償差額，原
      告主張之數額亦顯不當相：
　１、台灣大華不動產估價師聯合事務所出具之報告編號第9601
　　　28號估價報告書中，對於系爭房地價值之計算，無論由「
　　　比較法」或「收益法之直接資本化法」估算，皆未考慮裝
　　　潢，因此依其計算方式，裝潢前後之房價並不會發生差異
　　　。估價報告中認定系爭房地正常售價為4,143,282元，與
　　　本件系爭買賣價4,100,000元相差無幾，可見本件買賣價
　　  格並無異常之處。
　２、由上開第960128號估價報告書中，對於對於系爭房地「正
  　　常價格」之計算，無論由「比較法」或「收益法之直接資
　    本化法」估算，皆未考慮裝潢；對於「特定價格」之計算
      ，亦未考慮裝潢；足證原告主張之裝潢費用並不影響系爭
      房地之「正常價格」及「特定價格」。亦即，裝潢費用與
      房地價值間並無因果關係。
　３、原告主張之裝潢費用，與非自然身故之間亦顯無因果關係
 　　 。
　４、上開估價報告中指出，凶宅泛指「曾發生過兇殺或自殺致
  　　死案件」之房屋，「此一因素未對勘估標的造成直接物理
　　　性之影響。」「乃屬心理嫌惡性之狀況」。足見「非自然
　　　死亡」對於房地之經濟利用價值沒有影響，僅為心理因素
  　　，此說符合上開台灣高等法院91年度上易字第401號判決
    　之見解。
　５、然而，同估價報告中對於上開「心理嫌惡性」，是否會影
　　　響不同宗教信仰之任何人，是否會隨時間之經過而淡化，
　　　是否可藉宗教儀式而去除，各種影響「心理嫌惡性」之因
　　　素，皆未有所考慮，卻遽然推測心理因素可造成「經濟性
　　　之價值減損，進而影響其市場價值。」並在無任何事實根
　　　據之下，直接推測因非自然死亡所生之價差為總價之15%
　　　，因此遽認「非自然身故」下之總價約為3,500,000元。
      如此推測毫無事實根據，並且違反上開台灣高等法院91年
      度上易字第401號判決意旨，顯不可採。並且，事實上即
      便在原告刻意壓低下出售之價格仍達4,000,000元，與估
      價報告中之「合理價格」相差無幾，正足以證明估價報告
      中毫無事實根據之憶測，與事實相距甚遠。
  ６、更進一步，原告所主張之稅捐等費用，與房地價值及非自
      然死亡之間，更顯無任何因果關係。
  ７、另，台北市室內設計裝修商業同業公會所作鑑定報告中，
      僅對裝潢施作數量有所鑑定，對於各施作內容之單價則未
      有認定。因此，該鑑定報告仍難證明原告所主張之裝潢費
      用為真實。況且如上開大華不動產估價師估價報告中之計
      算方式，縱認原告所主張之裝潢費用為真，裝潢費用與房
      屋之市場價值仍無因果關係。
  ８、再退萬步，縱認原告之主張有理由，原告拒不依約行事卻
      故意造成並擴大損害，顯然與有過失，請鈞院斟酌。
三、法院協助兩造整理爭點如下：
（一）兩造不爭執事實：
　１、被告信義房屋於94年1月18日受訴外人戊○○委託居間仲
　　　介出售其　所有坐落新店市○○段344號門牌號碼為台北
　　　縣新店市○○路63巷8弄90號之房地（即系爭房地），嗣
　　　原告經由被告信義房屋之新店第二分公司營業員即被告丙○○仲介下，於94年5月10日訂立「不動產買賣合約書」
　　　，由原告以4,100,000元之價金買受前開房地，旋於94年5
　　　月26日將所有權移轉登記於原告指定之第三人李威誠，原
　　　告則於94年6月1日付清全部價金，並支付被告信義房屋41
　　　,000 元之服務費用。被告陳盛村為簽章系爭買賣合約上
　　  之經紀人。
　２、戊○○於94年1月18日委託被告信義房屋居間仲介系爭房
　　　地，簽訂有「買賣仲介專任委託書」第2條「委託銷售總
　　　價額為5,500,000元整。（包含土地增值稅及乙方服務報
　　　酬在內）」、第4條「甲方（即被告戊○○）之義務：（
　　　略）二甲方除應將標的之管理使用情形記載於附表『標的
　　　物現況說明書』暨簽名確認外...，並負有在乙方（即被
　　　告信義房屋）製作之『不動產說明書』上簽章之義務。」
　　　；又「附表：標的物現況說明書」第14欄「是否曾發生非
　　　自然身故之情事？（如兇殺案、自殺、他殺、特殊身故等
　　　 ）」，戊○○勾選「否」。
　３、原告於94年5月9日與被告信義房屋簽訂「買賣斡旋金契約
　　　」，第【捌】條規定「本標地主建物（指專有部分）在賣
　　　方或其被繼承人所有權期間內，若有非自然故世之情事者
　　　，買方得逕行解除買賣契約，賣方應無條件配合。」。
　４、依原告與戊○○所簽訂之不動產買賣合約書第16條「其他
　　　約定事項：一買賣標的在乙方（即被告戊○○）持有產權
　　　期間，主建物及附屬建物內確無非自然事故之情事發生，
　　　乙方亦未知悉買賣標的曾有非自然身故之情事。嗣後甲方
　　　（即原告）發現所言不實，乙方同意無條件解除契約回復
　　  原狀。...六（手寫增訂）甲方為投資行客戶。」。
　５、系爭房地所有權人李威誠於95年3月8日與陳力豪簽訂「不
　　　動產買賣契約書」，總價金4,000,000元。其中第16條規
　　　定「其他約定事項：（略）二（手寫增訂）本標的於91年
　　　間曾發生燒炭自殺致死於建物內事件，賣方確已告知買方
　　　，買方確已知悉。」並經郭讚中代理李威誠、及陳力豪簽
　　  名於其上。
　６、戊○○之配偶陳素貞於91年3月7日在系爭房屋內燒炭自殺
　　  。
（二）兩造協議簡化爭點如下，並願就簡化後之爭點辯論：
　１、本件被告是否應負不完全給付責任（或違背委任契約應負
　　  之責任）規定請求被告給付本件金額是否有理由？
　２、本件原告請求被告返還「居間契約」之報酬是否有理由？
　３、若本件原告得請求被告依上開規定賠償損害，則被告應賠
　　  償之金額為何？
四、法院之判斷：
（一）本件被告信義房屋應負不完全給付之債務不履行損害賠償
      責任。
　１、本件原告與被告信義房屋間簽立之原證一「買賣斡旋金契
  　　約」性質上屬無名契約，俱有民法有名契約中居間契約及
　    委任契約之性質，為有償之服務性契約，是被告信義房屋
      應負善良管理人之注意義務。查上開契約內除有仲介契
      約約定，被告向原告收受斡旋金及報酬後，被告信義房屋
      尚須提供一定服務，如保管定金、房屋檢測及房屋買賣過
      程中提供一切助力。次查本件兩造對上開契約兼具居間
      及委任之二種特性亦均不爭執，是上開契約為無名契約即
      屬有據。又上開契約主要是由被告信義務提供勞務之給
      付，是依民法第民法第529條規定：「關於勞務給付之契
      約，不屬於法律所定其他契約之種類者，適用關於委任之
      規定。」，本件若民法居間契約未有規定時，即應適用民
      法有關委任契約之相關規定。承上，本件被告信義房屋
      受有報酬，是依民法第民法第535條規定：「受任人處理
　　　委任事務，應依委任人之指示，並與處理自己事務為同一
　　　之注意，其受有報酬者，應以善良管理人之注意為之。」
  　　，本件被告信義房屋處理上開契約，自應負善良管理人之
    　注意義務。又所謂善良管理人之注意，係指社會一般誠
      實、勤勉而有相當經驗之人，處理事務時，所應具備之注
      意。與處理自己事務為同一注意義務之具體輕過失，及欠
      缺普通人注意義務，即稍加注意即可避免結果發生之重大
      過失，均顯不相同，亦應予以敘明。
　２、按民法第227條規定：「因可歸責於債務人之事由，致為
　　　不完全給付者，債權人得依關於給付遲延或給付不能之規
　　　定行使其權利。因不完全給付而生前項以外之損害者，債
  　　權人並得請求賠償。」，而不完全給付，有「瑕疵給付」
　　　及「加害給付」兩種。而不完全給付如為「加害給付」，
　　　雖可依侵權行為之規定請求損害賠償，但被害人應就加害
　　　人之過失行為負舉證責任，保護尚嫌不周，且學者間亦有
  　　持不同之見解，是民法第227條於88年間修訂時，為為使
　    被害人之權益受更周全之保障，並杜疑義，爰增訂第227
      條第2項規定。是不完全給付中若屬加害給付，債權人本
      得依據此請求賠償，亦應敘明。
　３、被告信義房屋履行兩造間「買賣斡旋金契約」時，未盡善
　　　良管理人之注意義務，查明系爭房地曾發生「非自然死亡
  　　」之事實。查依原證一之原告與被告信義房屋「買賣斡
　　　旋金契約」，第捌條規定（詳如兩造上開不爭執事實３）
　　　可知，本件原告主張被告信義房屋負有告知系爭房有無「
　　　非自然故世」之情事之義務，本有理由。依被告信義房
　　　屋提供之本件系爭房地不動產買賣合約書第16條（詳如兩
　　　造上開不爭執事實４）亦有相同記載，是更足證被告信義
　　　房屋居於居間人地位，有告知原告上開訊息善良管理人之
　　　注意義務。而房屋等不動產，若遇有非自然死亡之情事
　　　時，一般買受人購買該等不動產「主觀」價格均會下降，
　　　此亦為兩造所是認，而本件被告信義房屋及其僱用人員均
　　　是專業之不動產仲介、經銷人，是被告在履行前述原證一
　　　「買賣斡旋金契約」之勞務（主要是訂約資訊提供等）時
　　　，參照前開善良管理人注意義務之規定，自應用專業上誠
　　　實、勤勉而有相當經驗方法，調查系爭房地有無非自然身
　　　故之事實，以憑向原告報告仲介。故被告爰引台灣高等法
　　　院94年上易字第249號之判決理由：「是上訴人之縣府加
　　　盟店即力毅公司居間仲介房地買賣，自應本於善良管理人
　　　之注意義務，就買賣標的物有無依通常交易觀念上之重要
　　　瑕疵，加以進行了解並向被上訴人解說。又現今大眾媒體
　　　蓬勃發展，『凶宅』訊息如經媒體披露，一般人即得以輕
　　　易知悉，而不動產經紀業者又多屬區域商圈經營，對於區
　　　域內之不動產概況均有深入之掌握，故仲介業者應竭盡所
　　　知向消費者誠實揭露足以影響購買意願之一切重要訊息，
　　　至於買賣之標的物是否屬凶宅，如委賣方未誠實告知，一
　　　般而言應以該凶宅事件是否已為大眾傳播媒體揭露為據，
　　　作為不動產經紀業者是否善盡查知義務之判斷標準，亦經
　　　桃園縣不動產經紀人公會以93年7月11日桃經紀字第93071
　　　4號函覆原審明確。」，認本件系爭房屋有非自然死亡之
　　　事實，並未經媒體披露，故不負善良管理人之注意義務云
　　　云，顯有曲解上開判決真意，且查本件兩造間上開契約定
　　　有明文，二件個案基本事實及亦不相同，是被告以不同案
　　　件比附援引，並無理由。再查，系爭房地原所有權人之
  　　妻陳素貞於91年3月7日燒炭自殺後，為系爭房屋地附近民
　    眾皆知悉，且系爭房屋所在之錦園社區管理委員會亦開會
      ，應將系爭房屋有非自然身故之事實，告知前來詢問之購
      屋消費者及仲介公司，而本件被告信義房屋並未向錦園社
  　　區管委會詢問等事實，亦有錦園社區管委會95附9月15日
    　函覆本院詢問之錦字95年0915號函可稽，是自堪信為真實
      。從而本件系爭房地附近之人均知悉系爭房地於91年間發
      生非自然死亡之事故，而以房屋仲介為營業項目之被告竟
      於簽立上開契約後，不予詢問查證，核未盡善良管理人之
      注意義務。又系爭房地上前述非自然身故情事，既為系
      爭房地所屬社區所共知，且事發當日又有消防隊員黃天佑
      、張豪及家屬蔡鏡徽簽名之救護紀錄表可稽，被告信義房
      屋及其營業員、經紀人以居間為營業，於與原告間上開契
      約成立後，未積極查證，自顯然違反善良管理人之注意義
      務。被告另抗辯稱系爭房地出賣人戊○○於委託被告信
      義房屋公司仲介銷售時，並未告知本件系爭房屋有發生非
　    自然身故之情事，故對本件原告並無任何故意隱瞞之情事
      ，縱然屬實，核亦與被告與出賣人戊○○間之居間等法律
      爭議，即戊○○是否有違背據實說明義務問題，要與本件
      兩造間依系爭原證一之契約關係衍生出之上開義務並無關
      連。綜上，本件被告信義房屋履行兩造間「買賣斡旋金契
　　　約」時，未盡善良管理人之注意義務，查明系爭房地曾發
　　　生「非自然死亡」之事實，並詳告原告，核屬可歸責之事
　　　由，應對原告依民法第227條第2項負債務不履行之損害賠
　　  償責任，應足證明。
（二）原告因信任被告信義房屋及其餘被告依原證一居間仲介，
      而購買系爭房屋，嗣發現系爭房屋曾有「非自然身故」情
      事，致其轉賣時發生系爭房屋價格驟跌之事實，核屬不完
      全給付中之加害給付，被告信義房屋自應依加害給付規定
      ，賠償原告之損失。
　１、系爭房地曾有「非自然身故」之事實，雖非系爭房地買賣
　　　契約中之物的瑕疵擔保責任，惟亦嚴重影響系爭房地客觀
  　　價值。經查：按有非自然身故情事之房屋即一般所稱之
    　「兇宅」，至於兇宅之定義，依目前房屋仲介公司之規範
      ，泛指「曾發生過兇殺或自殺致死案件」之房屋，此一因
      素，雖或未對此類房屋造成直接「物理性」之損傷，惟就
      一般社會大眾言，仍屬於心理層面惡嫌惡狀況，對居住於
      其內之住戶言，除對居位品質會發生疑慮外，在心理層面
      止亦會造成相當大的負面影響。因此在房地產交易市場及
      實務經驗中，具有非自然身故情事之房屋或不動產，均會
      嚴重影響購買意願及購買價格，並因此亦造成該等標的之
      市場接受程度及價格之低落情事。同時具有非自然身故情
      事之不動產，無論從心理層面或市場接受度而言，皆非一
      般適於居住之標的，且有明顯異於週遭環境情形，即與週
      遭環境相較，買賣價格有顯著低落情事，故依估價學理適
      合性原則而言，非自然身故之情事，將對不動產之個別條
      件產生負面影響，造成經濟性之價值減損，進而影響其市
      場價格。再查，房地等不動產因有非自然死亡之事故發
      生，與其附近不動產價格及發生非自死亡事故之前之價當
      相較，自會有減價之情事，此為吾人日常生活中共同之經
      驗法則，亦為吾人決定是否要購買不動產時，重要判斷之
      資訊；是不動產仲介公司仲介房地買賣，自應本於善良
　　　管理人之注意義務，就買賣標的物有無依通常交易觀念上
　　　需要注意之重要瑕疵（即曾發生過非自然死亡之事故），
　　　加以進行了解並向委託其仲介之當事人解說，故不動產仲
　　　介公司未盡其應盡之善良管理人義務，未對委託仲介人進
　　　行解說告知其欲購買之系爭房地有「非自然死亡」之事故
　　　（即自述定義之兇宅）等重要「瑕疵」，委託人於不知上
　　　開情事下，自以一般房屋市場價格購買該「兇宅」，從而
　　　因此造成之損害，自與不動產房屋仲公司之未告知行為有
　　　因關係，是本件被告辯稱原告縱因此發生損害，亦與被告
  　　之行為無因果關係云云，亦不足採。
　２、被告並未於簽立原證一契約時，詳細查明系爭房地曾發生
　　　「非自然身故」之事實，致使原告相信被告「仲介」而以
　　　一般未發生自然事故之價格購買系爭房地，嗣於轉售時以
  　　發生「非自然死亡事故」之較低價格出售，對因此發生之
　    損害，原告主張依債務不履行中不完全給付之加害給付規
      定，請求被告賠償為有理由。
      原告經被告仲介於94年5月10日訂立契約，以4,100,000
      元買受系爭房地，嗣於知悉系爭房地曾發生「非自然死忘
      事故」後，於95年3月8日以總價4,000,000元售出等事實
      ，為兩造所不爭執，是自堪信為真實。
　　　次查原告購買系爭房地及為投資轉售，是其於其購屋後
  　　，即加以裝潢始出售，而裝潢花費計988,280元，亦有原
　    告提出之物件成本表一件可稽，而系爭房屋之裝潢經送請
      台北市室內設計裝修商業同業公會鑑價，亦認上開金額實
      屬合理，此亦有該同業公會之鑑定報告書一件可稽，是自
      堪信為真實。故被告辯稱上開裝潢花費過高且無證據能力
      云云，並不足採。綜上原告主張買受系爭房地後出售發生
      損害亦足證明。
      再查，系爭房地因有「非自然死亡事故」會較無「非自
      然死亡事故」價格低詳如前述，而本件被告信義房屋未盡
      其善良管理人之注意義務，詳查系爭房屋交易之重要資訊
      ，即曾發生所有權人戊○○之妻於91年間燒炭自殺之事實
      ，並告知原告，核自屬不完全給付中之加害給付。故上參
      考前開規定，原告依民法第227條第2項規定，請求被告賠
      償損害，核自有理由。
      被告雖抗辯本件兩造間非委任契約，被告依契約規定請
      求並無理由云云，惟查原告與被告間確有原證一之無名契
      約關係存在，是被告前開抗辯並不足採。
      又系爭房屋雖有「非自然死亡」事件發生，在系爭房屋
      買賣契約雙方，雖或出賣人應依法負擔之「物之瑕疵擔保
      」責任，然查本件兩造間並非不動產買賣之買賣契約關係
      ，從而被告前開物之瑕疵擔保之抗辯亦不足為其有利之判
      斷。
      兩造之不爭執事實３、４所示契約內容，雖明文約定，
      原告得向系爭房屋出賣人主張解除本件系爭房地之買賣契
      約，惟查此僅為原告是否對出賣人行使「解除契約」之「
      權利」，並非原告之義務，同時原告是否行使該等解除契
      約之權利，核與本件被告應依上述原證一契約約定負損害
      賠償責任無關，從而被告以前詞抗辯亦無理由。
　３、依上述，本件原告主張依民法第227條第2項規定，請求被
  　　告信義房屋，賠償原告之損失為有理由，應予准許。
（三）本件被告丁○○、丙○○依不動產經紀業管理條例第26條
      第2項規定，應與被告信義房屋，對原告負連帶損害賠償
      責任。按不動產經紀業管理條例第26條第2項規定：「經
      紀業因經紀人員執行仲介或代銷業務之故意或過失致交易
      當事人受損害者，該經紀業應與經紀人員負連帶賠償責任
      。」，經查本件被告丁○○、丙○○為本件不動產買賣之
　　　經紀人及營業員，均屬不動產經紀業務第26條第2項之經
　　　紀人員，且實際從事執行系爭房地之買賣仲介行為，而本
　　　件被告信義房屋應對原告負損害賠償責任如前述，從而被
  　　告依前開法律自應連帶對原告負給付之責。
（四）本件被告可得請求原告給付之金額為656,000元。
　１、原告得請求被告給付系爭房地因有非自然身故情事之特定
      價格，與正常價格間之價差615,000元。
      有關系爭房地本院經兩造同意後囑託台灣大華不動產估
      價師聯合事務所就系爭房地有無非自然身故發生之合理市
      價各為多少為鑑價，經該事務所於96年3月15日覆函本院
      所附之估價報告書略以：鑑價人依據法院及兩造提供之資
      料及現場勘察照相後，分析法律面、經濟面、不動產市場
      概況、區域因素、系爭不動產個別因素（如土地條件、建
      物概況、公共設施利用性等），並採用比較法、收益法直
      接資本化法等價格評估方法評估，認系爭房地非自然身故
      之情事係屬與週遭環境明顯不適合之現象，且具有無法回
      復之特性，因此經濟價值減損勢將影響其原有之合理市場
      價格。考量系爭房地於市場上之接受程度、承買者承買價
      格支付意願及市場交易習慣後，推估系爭房地於有非自然
      身故之情事下，其價格應較無非自然身故情事之正常價格
      減損15%。故系爭房地正常價格評估結論總價為4,143,282
      元（每坪單價156,000元），而特定價格即有非自然身故
      價格評估結論總價為3,521,790元（每坪單價132,600元）
      。是據上開鑑價報告可知，本件系爭房屋在有非自然身故
      之情況下，會較無自然身故正常價格低15%。
　２、據上開方式計算，本件原告因被告未告知系爭房地有非自
  　　然身故事件之不完全給付，因此所受損失為615,000元，
    　即原告買受系爭房屋之價格4,100,000元X15%=615,000元
      。再查有關系爭房地之價格因被告不完全給付所造成之價
      格下跌已如前述，是有關原告於原證六物件成本分析表上
      之項目、金額核均與本件原告不完成給付所造成之損害無
      關。又本件原告確曾花費988,280元裝潢系爭房地，是亦
      因此原告將以遠高於上開鑑價報告評估價格351萬餘元之
      4,000,000元出售予第三人，是被告辯稱系爭房地再出賣
      予第三人時，與系爭房地曾經被告裝潢與否無關云云，亦
      無據。
　３、再查本件被告依原證一契約未能完成契約應負之義務，即
　　　提供正確之系爭房屋資訊，而使系爭房地出賣人戊○○獲
  　　得較高房屋售價，是原告主張依據民法第571條規定，請
    　求被告返還原證一「居間契約」之報酬41,000元亦有理由
      ，應予准許。
　４、據上，本件原告得請求被告給付之金額為656,000元及自
　　　起訴狀繕本送達之翌日即95年5月25日起按法定利率計算
　　　之遲延利息為有理由，應予准許，逾此部分之請求即無理
  　　由，應併假執行之聲請予以駁回。又本件原告前開損害賠
    　償請求，被告自收受起訴狀繕本時起未給付上開金額，始
      應負遲延責任，原告起訴狀繕本亦為相同請求，惟原告嗣
      後於最後言詞辯論期日，擴張聲明，改請求被告應自94年
      5月1日起負遲延責任依法定利率給付遲延利息，惟未說明
      任何依據，參照上開說明，自不能准許。
（五）本件事證已明，兩造間其餘攻擊防禦方法、爭點，提出未
      經斟酌之證據，核均與判斷結果無涉，爰不一一敘明。
五、假執行之宣告：本件原告勝訴部分，兩造均陳明願供擔保，
    請求宣告假執行、免假執行，核均無不合，茲酌定相當之擔
    保金額，予以准許。
六、結論：本件原告之訴為一部有理由，一部無理由，依民事訴
    訟法第79條、第390條第2項、第392條第2項判決如主文。
中　　華　　民　　國　　96　　年　　5　　月　　 9 　　日
                  民事第四庭    法　官　洪遠亮
以上正本係照原本作成
如對本判決上訴，須於判決送達後20日內向本院提出上訴狀
中　　華　　民　　國　　96　　年　　5　　月　　9  　　日
                    　　　　　　書記官　陳莉庭
